臺灣屏東地方法院民事判決　九十三年度訴字第一七四號
　　原　　　告　乙○○
　　訴訟代理人　高金印律師
　　被　　　告　經濟部水利署第七河川局
　　法定代理人　甲○○
　　訴訟代理人　湯瑞科律師
右當事人間請求排除侵害事件，本院於民國九十三年八月二十四日言詞辯論終結，判
決如左：
    主      文
原告之訴及假執行之聲請均駁回。
訴訟費用由原告負擔。
    事實及理由
一、按是否為民事訴訟之範圍，或應為行政訴訟之權限，在民事程序上應以原告起訴
    所主張為訴訟標的之法律關係，從形式上認定之，而非以法院判斷之結果為準。
    本件原告係依據民法物上請求權、不當得利及侵權行為之法律關係請求被告為一
    定之行為或給付，其訴訟標的之法律關係即屬私法上之爭執，故為民事訴訟之範
    圍，合先敘明。
二、原告主張：坐落東港溪畔之屏東縣潮州鎮○○段八六九地號，面積一、四五三．
    九五平方公尺如附圖所示土地（下稱系爭土地），於民國六十九年間即經以買賣
    為原因登記為原告所有，惟被告自四十三年間在該土地上構築河川堤岸至今，未
    經原告同意且遲不依法辦理徵收，妨害原告土地所有權之行使，致原告受有每年
    新臺幣（下同）三萬元之損害，被告並因而獲有相當於不用支出徵收補償費之利
    益，爰提起本訴以先位聲明依物上請求權、侵權行為及不當得利之法律關係，請
    求被告將土地上河堤拆除回復原狀後返還原告，並給付相當於每年三萬元之收益
    共計四十五萬元；備位聲明則依不當得利之法律關係，請求被告按公告地價加四
    成計算返還相當於徵收補償金之不當得利。(一)先位聲明：1.被告應將在原告所有
    之坐落潮州鎮○○段八六九地號，旱一五等面積一、四五三．五九平方公尺土地
    上所構築河川堤岸剷除，將土地恢復原狀，交還原告。2.被告應給付原告新臺幣
    肆拾伍萬元及其自九十三年四月二十三日即起訴狀繕本送達翌日起至清償日止按
    週年利率百分之五計算之法定遲延利息。(二)備位聲明：1.被告應給付原告新臺幣
    貳佰拾肆萬玖仟柒佰肆拾貳元及自九十三年四月二十三日即起訴狀繕本送達翌日
    起至清償日止按週年利率百分之五計算之法定遲延利息。2.願供擔保請准宣告假
    執行。
三、被告答辯：被告為前揭河川防護設施之主管機關，於四十三年間經地主同意依法
    在系爭土地上設置如附圖所示堤防供防洪之目的使用，其直接受利益者為堤岸兩
    側土地之所有人，被告不僅未受有利益，猶有養護之責任及義務，不符侵權行為
    及不當得利之構成要件，且堤岸係供公共安全及公共利益而使用，有公用地役關
    係存在，原告不得違反該目的而作其他用途使用等語。聲明：如主文所示。
四、兩造不爭執之事項：
    沿東港溪設置而坐落系爭土地上之河堤係四十三年間興建之定著物，為被告依其
    法定職務所設置、管理之水利建造物，係以被告為管理機關，其坐落土地為原告
    所有，尚未經依法徵收。
五、兩造爭執之事項：
  (一)被告管理之系爭河堤坐落在原告土地上是否對原告構成不法侵害？原告有無容忍
    之義務？
  (二)被告就系爭河堤之設置是否獲有財產上之不法利益？是否構成不當得利？
六、本院之判斷：
  (一)原告主張如附圖所示坐落屏東縣潮州鎮○○段八六九地號土地為其所有，被告於
    四十三年間在該土地上構築河川堤岸供防洪使用等情，業具提出土地登記簿謄本
    、地籍圖及照片為證，並經本院履勘及囑託潮州地政事務所派員測量屬實，有勘
    驗筆錄及複丈成果圖在卷可稽，且為被告所不爭執，堪信為真實。
  (二)按國家應運用科學技術，以興修水利，增進地力，改善農業環境，規劃土地利用
    ，開發農業資源，促成農業之工業化，憲法第一百四十六條定有明文；又河川、
    排水與海岸防護設施之檢查、維護管理及災害防救事項為被告等經濟部水利署所
    屬各河川局之掌理事項，經濟部水利署各河川局組織通則第二條第三款著有規定
    。本件被告於系爭土地設置堤防以防止東港溪水流泛濫，係以保護沿岸居民生命
    、財產安全為目的，其所使用之手段非僅有助於上述目的之達成，且屬客觀上所
    必要，並為政府公權力行使造成人民之特別犧牲與損失，土地所有權人有容忍之
    義務（司法院大法官會議第四四０號、第五四二號解釋參照），其本質係統治權
    主體即國家為完成公共任務所為之單純統治行為，原屬公法行為，並無不法，猶
    欠缺可責性，原告主張其構成民法上侵權行為之要件，洵無足取。
  (三)次按，所有人，於法令限制之範圍內，得自由使用、收益、處分其所有物，並排
    除他人之干涉，民法第七百六十五條著有規定。又公用地役關係乃私有土地而具
    有公共用物性質之法律關係與民法上地役權之概念有間，久為我國法制所承認（
    司法院大法官會議第二五五號、第四００號解釋可資參照），本件系爭土地上堤
    防係四十三年間為供防洪目的，避免大雨淹水造成村民損失，保護東港溪沿岸居
    民安全所興建至今等情，業據原告於本院審理時自承在卷（詳本院卷第六十一頁
    筆錄），則被告抗辯系爭土地已因公眾使用多年，並已成立公用地役關係，堪信
    為真，是就其必要範圍內原告對系爭土地所有權之行使即受限制，對於為達成公
    用地役關係目的所為之使用猶有容忍之義務，則原告請求被告拆除上開堤防，將
    土地返還原告，即屬無據。
  (四)又無法律上之原因而受利益，致他人受損害者，應返還其利益。故負返還義務者
    ，以無法律上原因而受利益者為限，此觀民法第一百七十九條規定自明。系爭土
    地自四十三年間興建堤防後，至今尚未經辦理徵收，此為兩造所不爭執，應認為
    真正，本件原告固主張其備位聲明之請求權基礎為民法第一百七十九條不當得利
    返還請求權，惟經本院闡明後，則據敘明其真意為：「政府應以公共徵收方式，
    依據土地徵收條例辦理徵收」、「（被告因而）獲有『不用支付徵收補償費之利
    益』」云云（詳本院卷第六十頁、第二十七頁筆錄），足徵原告此部分所爭執者
    ，仍在於被告機關有無依法徵收土地之義務等公法上之事項，姑不論其未予辦理
    徵收是否構成違法或不當，原非普通法院所得審理之範圍，本件僅就客觀上既無
    徵收之處分存在，被告支付徵收補償費之義務亦無從發生，苟原告果認為政府辦
    理徵收而發放徵收補償費之對價乃取得被徵收土地之所有權，則系爭土地所有權
    至今仍屬原告所有，並未因上開堤防之設置而有異，被告自無所謂「獲得不用支
    付徵收補償費（而取得土地所有權）之利益」可言。此外，上開堤防因公共利益
    之目的設置在系爭土地達五十年，業經形成公用地役關係，原告就其公共利益目
    的之範圍內有忍受之義務，已如前述，則被告本於公用地役權之法律關係使用系
    爭土地，自屬有據，要無成立民法上不當得利之要件可言。
七、綜上所陳，按人民之財產權應予保障，憲法第十五條設有明文。國家機關依法行
    使公權力致人民之財產遭受損失，若逾其社會責任所應忍受之範圍，形成個人之
    特別犧牲者，國家自應依法律之規定辦理徵收給予補償，方符合憲法保障財產權
    之意旨。然請求各級政府機關對於該行水區土地為徵收補償，係公法上之請求權
    ，而非得依據民事訴訟程序請求之，人民果因該公權力之行使而受有損失並符合
    一定之要件者，或可按行政訴訟程序依司法院釋字第四００號解釋意旨請求各級
    政府機關辦理徵收補償，本件原告縱未經徵收即逕行使用原告之土地，其行為既
    非不法，亦未受有私法上之利益，系爭土地復已因一定要件之具備而產生公用地
    役關係，則原告依民法侵權行為、不當得利及物上請求權之法則對被告為賠償損
    害、返還利益或違反公用地役關係目的請求判決如先位、備位之聲明所示，於法
    即有未合，應予駁回。又原告之訴既經駁回，其假執行之聲請即無所附麗，應併
    為駁回之諭知。
八、本件事證已臻明確，兩造其餘攻擊防禦方法，核與判決之結果無影響，爰不一一
    論述，併此敘明。
九、據上論結，本件原告之訴為無理由，依民事訴訟法第七十八條，判決如主文。
中　　　華　　　民　　　國　　九十三　　年　　　八　　　月　　三十一　　日
                                    臺灣屏東地方法院民事第二庭
~B法　　　官　陳松檀
右為正本係照原本作成。
如不服本判決，應於收受送達後二十日內向本院提出上訴書狀，其未表明上訴理由者
，應於提出上訴後二十日內向本院補提理由書狀（均須按他造當事人之人數附繕本）
~B法院書記官　謝天祥
中　　　華　　　民　　　國　　九十三　　年　　　八　　　月　　三十一　　日
